【裁判字號】    92,勞上易,62
【裁判日期】    921230
【裁判案由】    給付退休金
【裁判全文】
臺灣高等法院臺中分院民事判決  九十二年度勞上易字第六二號
      上  訴  人  源洋實業股份有限公司
      法定代理人  乙○○
                  丙○○
      送達代收人  甲○○
      被  上訴人  丁○○
右當事人間給付退休金事件，上訴人對於中華民國九十二年五月十三日臺灣臺中地方
法院九十一年度勞訴字第一一四號第一審判決提起上訴，本院於九十二年十二月十六
日言詞辯論終結，判決如左：
    主    文
上訴駁回。
第二審訴訟費用由上訴人負擔。
    事實及理由
一、被上訴人起訴主張：被上訴人於民國七十年六月二十日，至被上訴人公司擔任銲
    接人員，於九十一年九月二十五日滿五十五歲退休，服務年資二十一年，得請求
    退休金基數為三十六個月，被上訴人退休前每月平均工資為新台幣（下同）二萬
    六千八百九十七元，依法上訴人應給付退休金九十六萬八千二百七十四元，惟上
    訴人僅支付六十六萬七千四百七十六元，尚有三十萬零七百九十八元未付；又被
    上訴人於八十三年七月一日至九十年十二月三十一日，於上訴人公司每月之投保
    薪資均為二萬四千元，惟上訴人自九十一年一月一日起，竟將被上訴人投保薪資
    降為一萬八千三百元，致被上訴人本得依勞工保險條例領取之老年給付八十萬九
    千五百二十五元，僅領得六十萬九千五百二十五元，上訴人未依法為被上訴人投
    保，依債務不履行規定，應賠償被上訴人二十萬元之損失，合計五十萬零七百九
    十八元，爰訴請上訴人應給付被上訴人上開金額等語。
二、原審判決上訴人應給付被上訴人二十八萬六千八百五十四元，及自九十一年十一
    月二十三日起至清償日止，按年息百分之五計算之利息，並就兩造陳明願供擔保
    請准宣告假執行，及免為假執行，分別酌定相當擔保金併准許，及駁回被上訴人
    其餘之訴及假執行之聲請。上訴人不服原判決，提起本件上訴；而被上訴人對其
    敗訴部分，則未上訴，該部分已告確定，不在本院審酌之範圍內。
三、被上訴人於本院聲明，求為判決：上訴駁回。
    並補充陳述稱：
    (一)被上訴人於七十年六月二十日進入被上訴人公司服務，於九十一年九月二十五
      日，滿五十五歲退休，服務年資二十一年零三個月又五日，得請求退休金基數
      為三十六點五個月，依勞動基準法第二條第四款前段規定，平均工資：謂計算
      事由發生，當日前六個月所得總額除以該期間之總日數所得之金額，計算被上
      訴人平均工資應自九十一年三月二十五日至九十一年九月二十四日止，每月平
      均工資為二萬四千八百七十元，合計為九十萬七百五十五元，上訴人已給付六
      十六萬七千四百七十六元，應再給付被上訴人二十四萬零二百七十九元。又被
      上訴人之月投保薪資為二萬四千三百元，上訴人自九十一年一月一日起，未經
      被上訴人之同意，竟將被上訴人投保薪資降為一萬八千三百元，顯違反投保薪
      資調整之規定，依勞工保險條例第七十二條第一項、及民法第一百八十四條規
      定，上訴人違反保護他人之法律，自應賠償被上訴人，上訴人已給付六十萬九
      千五百二十五元，故上訴人得再請求四萬六千五百七十五元，雖上訴人空言被
      上訴人有默許表示同意，惟被上訴人均否認之，被上訴人未簽名同意，亦為上
      訴人所不爭執。
    (二)又伙食費係屬經常性給付，應列入平均工資，業經上訴人於原審自認在案，此
      觀原審判決書第七頁第十三、十四行載明：「按原告（即被上訴人）主張所領
      薪資中之本薪金額、伙食金額‧‧‧，均屬被告（即上訴人）固定給付之經常
      性工資‧‧‧，被告（即上訴人）固自認上述本薪金額、伙食金額、加班金額
      為經常性給付之工資‧‧‧。」等語即明，原審亦認定伙食費係屬經常性給付
      ，應列入平均工資計算；又被上訴人服務上訴人公司期間有關目標獎金每月私
      下發放，雖未載於薪資袋內，仍係屬經常性給付之薪資，自得列入平均工資計
      算等語。
四、上訴人則以：被上訴人於七十年六月二十日進入上訴人公司擔任銲接人員，於九
    十一年九月二十五日，滿五十五歲退休，服務年資二十一年零三個月又五日，得
    請求退休金基數為三十六個點五月，固屬事實，惟被上訴人退休前每月平均工資
    僅為一萬八千二百八十七元，依法上訴人應給付退休金六十六萬七千四百七十六
    元，上訴人業已清償完畢，被上訴人於計算平均工資時，將非經常性給付之領導
    考成、敬業考成、節金金額加以計入，與法不合。又被上訴人除退休金外，亦已
    依法領取老年給付六十萬九千五百二十五元，該老年給付屬普通事故保險，保險
    費由被保險人負擔百分之二十，投保單位負擔百分之七十，餘百分之十由政府補
    助，因此被上訴人所領取之老年給付百分之七十即四十四萬六千六百七十五元，
    為上訴人所負擔，上訴人亦得以歷年每月為被上訴人提撥之老年給付即四十四萬
    六千六百七十五元抵減被上訴人退休金之請求。又被上訴人所領之領導考成、敬
    業考成、節金等獎金乃於每年元月及七月份評比後給付金額，性質上與年終獎金
    相同，差別僅在於年終獎金係全體員工總生產效率與營業額交互評比，計算式複
    雜，因此未告知每月累積金額，而敬業考成、領導考成獎金乃屬個人性質之獎金
    ，計算方式簡單，事先告知以資激勵，是該等獎金非屬經常性之給付等語。
五、上訴人於本院聲明，求為判決：(一)原判決不利上訴人部分廢棄。(二)右廢棄部分，
    被上訴人於第一審之訴及其假執行之聲請均駁回。
    並補充陳述稱：
    (一)系爭伙食費非屬於經常性給付，不得列入平均工資計算。按事業單位如係免費
      提供勞工伙（膳）食，或由勞工自費負擔，事業單位酌予補助，且對於未用膳
      勞工不另發津貼或不予補助者，應視為事業單位之福利措施，不屬工資範疇（
      行政院勞委會７６年度勞動字第３９３２號函示參照），又依上訴人所頒佈之
      薪資管理作業標準關於伙食補助及自付額之規定：「不分員工職等級，每人出
      勤日補助五十元，及延工時晚餐由公司支付」，足證上訴人公司就勞工之伙食
      費係採員工自行負擔，再酌情給予補助，則依前開函示之意旨，被上訴人在薪
      資表所列之伙食費，係屬福利措施之一，非屬於經常性給付之薪資，自不得列
      入平均工資計算甚明，詎原審法院不察，竟將伙食費列入平均工資計算，顯有
      違誤。被上訴人於九十一年四月至九月份之伙食費分別為一千元、一千二百元
      、一千零五十元、一千零五十元、一千一百元、及一千一百元，均應在平均工
      資中扣除。
    (二)又關於更動投保薪資事項，確係經被上訴人默示之同意，上訴人工廠因九二一
      大地震時震毀，乃與當時全體員工商量，於九十年十月間陸續將全體員工之投
      保薪資調降，以節約成本開銷，當時其餘三十四名員工簽署同意協議書，而被
      上訴人以其不識字，及廠長未親自向其說明為由而拒簽，其雖無正式簽署同意
      書，然其確有默示表示同意，有證人黃朝水等員工可證。再者，依勞工保險條
      例規定，若更動薪資，則勞保投保保額亦須更動，上訴人於勞保投保薪資同意
      書業亦明示，若更動投保薪資將會影響退休金額數目，並已由上訴人會計人員
      明白告知被上訴人，而被上訴人亦不願因更動薪資而多自付二百五十九元之保
      費，遂口頭同意調降投保薪資，被上訴人於九十一年一月已知悉調降投保薪資
      事宜，其亦未表示不滿，可證被上訴人口頭上確有同意，是被上訴人焉能於少
      繳保費，反於申請退休金時要求上訴人補差額，顯不合理等語。
六、查被上訴人主張其自七十年六月二十日起，即受僱於上訴人公司擔任銲接人員，
    於九十一年九月二十五日滿五十五歲退休，服務年資二十一年，得請求退休金基
    數為三十六個月，而上訴人於其退休後僅支付退休金六十六萬七千四百七十六元
    ，及自勞工保險局領取之老年給付金為六十萬九千五百二十五元等事實，業據被
    上訴人提出薪資明細表、投保資料表、薪資袋、存摺、交易明細表、及勞工保險
    核定通知書等件為証，並為上訴人所不爭執，堪信被上訴人上開主張為真實。惟
    被上訴人主張系爭伙食費屬經常性給付，應列入平均工資計算；又上訴人未經其
    同意，自九十一年一月一日起將其月投保薪資，降為一萬八千三百元，致其退休
    時得領取之老年給付短少四萬六千五百七十五元一節，則為上訴人所否認，並以
    上詞置辯，茲將上訴人爭執之部分，論述如下。
七、關於系爭伙食費是否屬經常性給付，應否列入平均工資計算部分：查依上訴人所
    頒佈之薪資管理作業標準之薪資結構工資項目，係指日本俸、伙食補助、及輪班
    津賠；而非屬工資項目（即福利項目）者，係指試用金、領導考成金、敬業
    考成金、春節節金、勞動節金．．．等項目；又就伙食補助項目，規定不分員
    工職等級，每人出勤日補助五十元、及延長工時晚餐由公司支付等語（見原審卷
    第六十至六十一頁），且上訴人就公司原本即有供應午餐，後改發伙食費，每個
    員工均有領取伙食費一節，並不爭執（見本院卷第七十八頁），足見；上訴人將
    伙食費列入工資項目內，且只要有出勤即可領取，此項給付在上訴人公司已制度
    化，且為勞工所得預期之給付。按關於工資之定義，依勞動基準法第二條第三款
    規定：「工資謂勞工因工作而獲得之報酬；包括工資、薪金及按計時、計日、計
    月、計件以現金或實物等方式給付之獎金、津貼及其他任何名義之經常性給與均
    屬之。」，故凡某種給與係屬工作上之報酬，在制度上有經常性者，自為勞基法
    所規定之工資；若係雇主為改善勞工生活而給付非經常性給與、或為單方之目的
    ，給付具有勉勵恩惠性質之給與，即非勞工之工作給付之對價，無論其係固定發
    放與否，均不得列入工資範圍之內（最高法院九十年度台上字第二一七號、九十
    一年度台上字第八九七號判決參照）。又依勞動基準法第二條暨施行細則第十條
    關於平均工資之計算及工資中非經常性給付項目中，均未將伙食費排除於工資之
    外，則依上開法條文義、及判決意旨，可知所謂經常性給付，係指在一相當時間
    內，於一般情況下可獲得之給付而言，如給付之發生與數額已制度化，且在時間
    上及次數上經常發生，而為勞資雙方所得預期發生者，該項給付即具有經常性之
    性質，而得認係經常性給與。上訴人雖以系爭伙食費係屬福利措施之一，並非經
    常性給付，不應列入平均工資計算等語，惟上訴人不論先前由公司供應午餐，或
    嗣後改發伙食費，每個員工只要於上班日均可領取伙食費，應視為勞工提供勞務
    所取得之經常性給予，於計算平均工資時，自應將之列入一併計算，不因給付名
    義、方式之不同而影響其性質，上訴人上開所辯，應不足採。次按勞工工作滿十
    五年，且年滿五十五歲者，得自請退休，勞動基準法第五十三條第一款定有明文
    ；又勞工退休金之給與標準：按其工作年資，每滿一年給二個基數，但超過十五
    年工作年資，每滿一年給一個基數，最高總額為四十五個基數，未滿半年以半年
    計，滿半年以一年計算。而退休金基數之標準係指核准退時一個月平均工資。同
    法第五十五條第一項第一款、第二項亦定有明文。被上訴人於九十一年九月二十
    五日，屆滿五十五歲退休，服務年資二十一年零三個月又五日，依上開規定，被
    上訴人得請求退休金基數應為三十六個點五個月，而被上訴人於九十一年四月至
    九月份之伙食費分別為一千元、一千二百元、一千零五十元、一千零五十元、一
    千一百元、及一千一百元等情，均為上訴人所不爭執，系爭伙食費既具備經常性
    給與之性質，自應列入工資內計算退休金，因此；計算被上訴人於退休前六個月
    （九十一年三月二十日至同年九月二十四日）之平均工資，應為二萬四千七百七
    十元（計算方式，詳見原審判決書第七、八頁），而被上訴人退休金基數為三十
    六點五個月，則被上訴人得領取之退休金應為九十萬七千七百五十五元，扣除上
    訴人已給付之六十六萬七千四百七十六元，上訴人尚應再給付二十四萬零二百七
    十九元。
八、關於上訴人應否給付被上訴人短少領取之老年給付四萬六千五百七十五元部分：
    查被上訴人於九十年十二月三十一日前每月投保薪資為二萬四千元，惟上訴人自
    九十一年一月一日起將投保薪資申報為一萬八千三百元一節，有被上訴人提出之
    投保資料可據（見原審卷第七十三頁），上訴人雖辯稱：係被上訴人同意調降該
    投保薪資云云，惟已為被上訴人所否認，又被上訴人並未在同意書上簽名而同意
    調降該投保薪資一節，為上訴人所不爭執，是上訴人此部分所辯，並未能舉證以
    資證明，自不足採。按各投保單位應為其所屬勞工，辦理投保手續及其他有關保
    險事務；投保單位不依本條例之規定辦理投保手續者，．．．勞工因此所受損失
    ，並應由投保單位，依本條例規定之給付標準賠償之。勞工保險條例第十條第一
    項前段、第七十二條第一項後段定有明文。又按被保險人參加保險之年資合計滿
    十五年，年滿五十五歲退職者，得請領老年給付。被保險人依前條第一項請領老
    年給付者，其保險年資合計滿一年，按其平均月投保薪，發給一個月老年給付，
    其保險年資合計超過十五年者，其超過部分，每滿一年發給二個月老年給付，但
    最高以四十五個月為限，滿半年以一年計。以現金發給保險給付，老年給付按被
    保險人退休之當月起前三年之平均月投保薪資計算。同條例第五十八條第一項第
    二款、第五十九條、第十九條第二項後段亦有明文。查被上訴人於退休前三年平
    均月投保薪資，應為二萬四千三百元（計算方式，詳見原審判決書第十三、十四
    頁），依被上訴人投保年資二十一年三個月，依上開規定其可領取之老年給付基
    數為二十七個月，計算被上訴人於退休時可領取之老年給付應為六十五萬六千一
    百元，惟因上訴人未依法實際為被上訴人投保，致被上訴人僅領得六十萬九千五
    百二十五元，尚差四萬六千五百七十五元，依上開規定，上訴人自應賠償被上訴
    人上開差額之損失。
九、綜上所述，被上訴人本於勞動基準法第五十五條第一項第一款給付退休金、及勞
    工保險條例第七十二條第二項後段損害賠償規定，請求上訴人應給付上開退休金
    差額二十四萬零二百七十九元、及老年給付差額四萬六千五百七十五元，合計為
    二十八萬六千八百五十四元，及自起訴狀繕本送達翌日即九十一年十一月二十三
    日起至清償日止，按年息百分之五計算之利息，為有理由，原審以被上訴人請求
    ，核屬有據，予以准許，並就兩造陳明願供擔保請准宣告假行，及免為假執行之
    聲請，分別酌定相當擔保金額併准許之，均核與法相符，上訴人猶執詞上訴，為
    無理由，應予駁回。
十、本案事實已臻明確，兩造其餘攻擊防禦方法，不足以影響本判決結果，爰不一一
    論述，併此敘明。
據上論結：本件上訴為無理由，依民事訴訟法第四百四十九條第一項、第七十八條，
判決如主文。
中      華      民      國    九十二    年     十二     月     三十     日
~B1民事第四庭審判長法  官  黃斐君
~B2                法  官  陳蘇宗
~B3                法  官  張浴美
右為正本係照原本作成。
不得上訴。
~B                書記官  謝雅惠
中      華      民      國    九十三    年      一      月      二      日
                                                                        Ｂ


司法院資訊處製作；財團法人民間司法改革基金會備份。
